臺灣高雄地方法院民事判決
110年度訴字第1418號
原      告  尚陽金屬有限公司

法定代理人  呂茂昌
訴訟代理人  洪錫鵬律師
複代理人    陳永祥律師
被      告  許進安

            第一商業銀行股份有限公司

法定代理人  邱月琴
訴訟代理人  林彥耀
被      告  臺灣土地銀行股份有限公司

法定代理人  謝娟娟
訴訟代理人  王志槐
            陳建豊
被      告  彰化商業銀行股份有限公司

法定代理人  凌忠嫄
訴訟代理人  王德龍
被      告  中國信託商業銀行股份有限公司
                                            

法定代理人  利明献
訴訟代理人  林意惠
被      告  臺灣中小企業銀行股份有限公司

法定代理人  林謙浩
訴訟代理人  張元馨
被      告  永豐商業銀行股份有限公司

法定代理人  陳嘉賢
訴訟代理人  黃聖喻
上列當事人間請求分配表異議之訴事件，本院於民國111年3月31
日言詞辯論終結，判決如下：
    主  文
原告之訴駁回。
訴訟費用由原告負擔。
    事實及理由
一、被告許進安受合法通知，無正當理由不到場，核無民事訴訟
    法第386條所列各款之情形，經原告聲請，由其一造辯論而
    為判決。
二、原告主張：本院109年度司執字第38247號強制執行事件（合
    併109年度司執字第59315、108470、116771號、110年度司
    執字第6208、6209號，下稱系爭執行事件）於民國110年7月
    20日製作之「強制執行金額分配表（更一）」（下稱系爭分
    配表），定同年8月13日實行分配。原告對被告債權有不同
    意，已於同年月5日向執行法院具狀聲明異議。原告為系爭
    執行事件之併案執行債權人，被告第一商業銀行股份有限公
    司（下稱一銀）亦為併案債權人暨執行標的物即坐落高雄市
    ○鎮區○○段○○段000地號土地及其上同小段000、0000建號即
    門牌號碼同區○○街○號建物（下稱系爭房地）之第1、2順位
    抵押權人。系爭房地所有人許進安依108年5月30日「崧強金
    屬有限公司（下稱崧強公司）全體債權金融機構債權債務第
    一次會議紀錄」（下稱系爭會議紀錄）無償為訴外人崧強公
    司設定最高限額新臺幣（下同）300萬元之第3順位抵押權（
    下稱系爭抵押權）予一銀、被告臺灣土地銀行股份有限公司
    （下稱土銀）、彰化商業銀行股份有限公司（下稱彰銀）、
    中國信託商業銀行股份有限公司（下稱中信銀）、臺灣中小
    企業銀行股份有限公司（下稱臺企銀）、永豐商業銀行股份
    有限公司（下稱永豐銀）。惟一銀或土銀、彰銀、中信銀、
    臺企銀、永豐銀（下合稱被告銀行）並未借款予崧強公司或
    許進安，致原告於系爭執行事件除執行費外，別無受其他分
    配，顯有害及原告之債權，依民法第244條第1項、強制執行
    法第41條等規定，提起本件訴訟等情。並聲明求為命撤銷被
    告間就系爭房地所為系爭抵押權登記之設定行為；暨系爭分
    配表中關於次序13、14所示之債權及分配金額均予以剔除之
    判決。
三、被告抗辯：
  ㈠臺企銀以：崧強公司負責人許進安於108年3月間表示還款困
    難，於同年5月30日召集全體債權銀行協商還款事宜，被告
    銀行同意崧強公司於108年7月至109年7間停止還本，於109 
    年7月前到期之貸款均延長至109年7月之相當日，放款利率
    調降至2.23%，許進安提供系爭房地予被告銀行設定登記系
    爭抵押權，係為核准崧強公司放寬還款條件之有償行為，並
    非無償行為。縱認系爭抵押權設定登記係無償行為，原告至
    遲於109年6月17日列印系爭房地登記謄本時已知悉系爭抵押
    權設定登記情事，卻遲至110年8月5日始主張依民法第244條
    撤銷系爭抵押權，已逾1年除斥期間等語，資為抗辯。並聲
    明：駁回原告之訴。
  ㈡一銀以：許進安於108年5月30日由臺企銀大昌分行召開第1次
    債權債務協商會議，並由2/3債權銀行同意債務協商，系爭
    房地於108年11月29日設定系爭抵押權予被告銀行，擔保債
    務人對抵押權人即債權銀行現在（包括過去所負現在尚未清
    償）及將來在系爭抵押權設定契約書所定最高限額內所負之
    債務，且系爭抵押權設定完成後，仍不足擔保崧強公司、許
    進安之負債。是原告請求為無理由等語置辯。並聲明：駁回
    原告之訴。
  ㈢土銀以：系爭抵押權係於108年11月29日辦妥設定登記，惟原
    告遲至110年8月20日始具狀請求撤銷，已逾1年除斥期間。
    許進安於108年1月28日與土銀成立消費借貸法律關係，未依
    約清償，經於同年8月30日取得本院108年度司促字第14403
    號確定支付命令在案。許進安為與被告銀行成立債權債務協
    商，主動提供系爭房地於同年11月29日設定登記系爭抵押權
    予被告銀行，約定擔保範圍包括債務人對抵押權人現在（包
    括過去所負現在尚未清償）及將來所負之債務。被告銀行於
    系爭抵押權設定登記時不知原告對許進安有債權存在，且原
    告係於系爭抵押權設定登記後，始於109年4月9日取得本院1
    08年度司票字第1835號本票裁定。又系爭抵押權設定係為擔
    保許進安先前之借款債權，為有對價關係之有償行為，並非
    無償行為，未致許進安積極減少財產，或消極增加債務，且
    被告銀行於設定系爭抵押權時對於自己將來是否得以受償尚
    屬不確定，原告之普通債權於系爭抵押權設定登記時能否獲
    分配，實待商榷，土銀並無詐害原告債權等語，資為抗辯。
    並聲明：駁回原告之訴。
  ㈣彰銀以：原告於109年6月17日列印系爭房地之登記第一類謄
    本時，已知悉系爭房地設定系爭抵押權予被告銀行，惟原告
    遲至110年8月20日始提訴請求撤銷系爭抵押權設定登記，已
    逾除斥期間等語置辯。並聲明：駁回原告之訴。
  ㈤永豐銀以：崧強公司負責人許進安於108年3月間表示還款困
    難，於同年5月30日召集全體債權銀行協商還款事宜，被告
    銀行同意崧強公司於108年7月至109年7月間停止償還本金，
    於109年7月前到期之貸款均延長至109年7月之相當日，放款
    利率調降至2.23%，許進安提供系爭房地供被告銀行設定系
    爭抵押權，係為核准崧強公司放寬還款條件之有償行為，並
    非無償行為。縱認系爭抵押權設定登記係無償行為，惟原告
    於109年6月17日列印系爭房地登記謄本時即已知悉系爭抵押
    權設定情事，卻遲至110年8月5日始依民法第244條規定請求
    撤銷系爭抵押權，原告之撤銷權已罹於1年除斥期間而消滅
    等語，資為抗辯。並聲明：駁回原告之訴。
  ㈥中信銀以：許進安為崧強公司負責人，於108年間由臺企銀大
    昌分行召開第1次債權債務協商會議，並由2/3債權銀行同意
    於108年7月起至109年7月間停止償還本金，並調降放款利率
    ，許進安則提供系爭房地供全體債權銀行共同設定系爭抵押
    權，並約定擔保債務人對抵押權人即債權銀行現在（包括過
    去所負現在尚未清償）及將來在系爭抵押權設定契約書所定
    最高限額內所負之債務，為放寬崧強公司還款條件之有償行
    為，並非無償行為。縱認系爭抵押權之設定登記係無償行為
    ，原告於109年6月17日調印房地登記謄本時即已知悉系爭抵
    押權設定之情事，且於司法院皆可查詢債權人與許進安間之
    債權債務關係，足認原告客觀上已可預見其債權無受償之可
    能，卻遲至110年8月5日提訴請求撤銷系爭抵押權，已罹於1
    年除斥期間而消滅。且原告係於109年4月9日取得執行名義
    ，而系爭抵押權為108年11月29日設定予被告銀行，被告銀
    行並不知悉原告對許進安有存在債權等語置辯。並聲明：駁
    回原告之訴。
  ㈦許進安未於言詞辯論期日到場，亦未提出書狀做任何聲明或
    陳述。
四、兩造間之不爭執事項：
  ㈠原告為系爭執行事件之併案執行債權人，一銀亦為系爭執行
    事件之併案債權人暨執行標的物即系爭房地之第1、2順位抵
    押權人。
  ㈡被告銀行為系爭執行事件之併案債權人暨系爭房地之第3 順
    位抵押權即系爭抵押權人。
  ㈢系爭執行事件於110年7月20日製作系爭分配表，定於同年8月
    13日實行分配，原告對被告銀行系爭抵押權所擔保之債權有
    不同意，並於同年月5日向執行法院具狀聲明異議。
  ㈣系爭分配表次序13分配系爭抵押權人一銀336,043元，次序14
    分配系爭抵押權人臺企銀、土銀、彰銀、永豐銀、中信銀1,
    097,592元。
  ㈤崧強公司代表人許進安於108年3月間表示還款困難，由臺企
    銀於同年5月30日召集全體債權銀行與之進行第1次協商還款
    事宜，結論：
    ⒈停止還本期間暫定1年（即108年7月至109年7月），若貸款
      期限短於109年7月均延長至109年7月相對日，放款利率調
      降至2.23%，1年後再召開債權會議議定。
    ⒉所有質押活存、定存及備償擔保存款，請債權銀行沖償貸
      款本金、利息，俾減輕崧強公司財務負擔。（各債權銀行
      沖償後餘額應通知主辦行）
    ⒊崧強公司承諾配合事項：
      許進安及李素貞名下不動產處理方式：
      ⑴澎湖縣○○鄉○○○段000地號，建號00、澎湖縣○○鄉○○○段00
        0地號，設定第1順位抵押權100萬元予債權銀行。
      ⑵前鎮區○○段一小段000地號，建號000（即系爭房地）
　　　　，設定第3順位抵押權300萬元予債權銀行。
      ⑶仁武區○○段00-00地號，建號0000，於首順位後設定600
        萬元予債權銀行（中信銀同時塗銷第2順位抵押權）。
　    以上擔保品如有處分，受償應依債權比例分配
　　　108年5月30日各債權銀行債權餘額及比例　　　     
臺企銀大昌 29,475,457 37.11% 一銀灣內 18,613,090 23.44% 土銀鳳山 13,353,211 16.81% 彰銀南高雄 2,558,080 3.22% 永豐銀岡山 7,435,813 9.36% 中信銀 7,994,447 10.06% 合計 79,430,098  
　　　⑷永豐銀行對連保人不動產進行假扣押程序應撤銷，對借
        戶應收帳款假扣押倘有實益應通知各債權銀行參與分配
　　　　。 
五、本件爭點：
　㈠系爭抵押權之設定登記究係無償行為？抑或為有償行為？是
    否有害及原告債權？許進安於設定系爭抵押權登記時是否明
    知有損害於原告債權？被告是否亦知其情事？
　㈡原告知系爭抵押權設定登記有害及原告債權之時起，或有損
    害於原告債權之時起，是否已逾1年期間始為本件起訴？ 
六、本院判斷：
  ㈠按債務人所為之無償行為，有害及債權者，債權人得聲請法
    院撤銷之，為民法第244條第1項前段所明定。民法第244條
    第1、2 項所稱之無償行為或有償行為，係以債務人與第三
    人間之行為有無互為對價關係之給付為其區別標準。然債務
    人所為之行為究係有償？抑或為無償，應由債權人對此利己
    事實負舉證之責。是原告主張：被告間就系爭房地設定系爭
    抵押權為無償行為之事實，既為被告銀行所否認，自應就此
    利己事實負舉證之責。
  ㈡原告舉系爭分配表，主張：被告銀行並未借款予崧強公司或
    許進安，因系爭抵押權設定登記，無對價關係，致原告於系
    爭房地賣得價金除執行費外，別無受其他分配，係無償行為
    害及原告債權云云，為被告各執前詞否認。惟查：
　　⒈觀諸系爭分配表附註記載，許進安係依108年5月30日之系
      爭會議紀錄，按許進安或其所經營之崧強公司積欠被告銀
      行之債權額比例，設定系爭抵押權登記予被告銀行（審訴
      卷頁28）。又自兩造所不爭執（111年3月15日言詞辯論筆
      錄第3至4頁，訴卷頁213至214）之系爭會議紀錄結論相互
      以觀，許進安或其所經營之崧強公司尚積欠被告銀行合計
      79,430,098元之本金債務未清償（不含利息、違約金），
      以調降還款利率至2.23%、寬限於108年7月至109年7月停
      止還本及（如貸款期限短於109年7月）延長貸款到期日至
      109年7月之相對日為條件，由許進安提供系爭房地設定系
      爭抵押權予被告銀行，已如前述（不爭執事項第5點），
      並有臺企銀提出原告不爭執（111年2月8日言詞辯論筆錄
      第9頁，訴卷頁77）契據條款變更契約（審訴卷頁187至23
      4）為證。顯見許進安以系爭房地設定系爭抵押權登記予
      被告銀行，並非無對價關係甚明。
　　⒉再據一銀舉被告不爭執（111年3月15日言詞辯論筆錄第7頁
      ，訴卷頁217）之臺企銀大昌分行109年11月19日函、同年
      9月15日函暨檢送「崧強金屬有限公司全體債權金融機構
      債權債務第三次會議紀錄」（訴卷頁181至187），查報：
      依系爭會議紀錄，一銀對許進安或其所經營之崧強公司之
      債權，已減免利息96,788元，且不主張本金到期；又於2
      次債務協商後，第3次債務協商時，調降109年9月7月至11
      0年6月還款利率至2%，減免幅度0.23%，利息減免42,810
      元等情（訴卷頁178），為原告所不予爭執（111年3月15
      日言詞辯論筆錄第7頁，訴卷頁217）。且據永豐銀查報：
      許進安所經營之崧強公司原與其簽訂借款均已屆清償期，
      約定利率為2.8118%，因前揭第1次協商結論，利率自108
      年7月起調降為2.23%等情（審訴卷頁294至295），亦為原
      告所不予爭執。益徵許進安將系爭房地設定系爭抵押權予
      被告銀行為有對價關係之有償行為，至為明灼。
  ㈢原告主張：被告間就系爭抵押權設定登記，有害及原告債權
    或有損害於原告之權利云云，為被告銀行所否認。原告提出
    玉山銀行匯款申請書、支票及本票裁定，主張：許進安於10
    8年2月25日向其借款云云，為被告銀行所否認（111年3月31
    日言詞辯論筆錄第2、3頁，訴卷頁256至257）。原告所提玉
    山銀行匯款申請書雖係原告於108年2月25日匯款若干元予崧
    強公司（訴卷頁227），然匯款原因多端，不能逕認係因金
    錢消費借貸關係而為金錢之貸與；且匯款之受款人為崧強公
    司，並非許進安，別無其他積極證據足佐原告主張係由許進
    安向其借款之事實，要難遽認原告與許進安間已於108年2月
    25日成立金錢消費借貸關係至明。原告係於109年4月間始以
    到期日均為108年8月31日之本票向本院聲請准予強制執行（
    訴卷頁233至234之本票裁定、頁237之本票），再由其於同
    年5月27日以本票裁定向本院聲請強制執行（訴卷頁231至23
    2之聲請強制執行狀）。而系爭會議紀錄乃於108年5月30日
    召開之第1次協商還款會議作成，已如前述，洵難認系爭會
    議紀錄作成時或系爭抵押權設定時，被告銀行即知原告對許
    進安有何債權存在之事。原告對許進安之本票債權尚未成立
    前，系爭會議紀錄作成時，許進安為清償自己或其所經營崧
    強公司對被告銀行已屆清償期之債務，將系爭房地設定系爭
    抵押權予被告銀行，殊難謂有何損害於原告對許進安之債權
    ，或有何害及原告之權利可言。
  ㈣職是之故，許進安將系爭房地設定系爭抵押權予被告銀行為
    有償行為，並無損害於原告對許進安之債權。故本件關於原
    告提起本件訴訟請求撤銷系爭抵押權設定登記，是否已逾1
    年除斥期間之爭點，即無再予詳論之必要。
七、綜上所述，原告依民法第244條第1項、強制執行法第41條等
    規定，請求撤銷被告間就系爭房地所為系爭抵押權之設定登
    記行為，並剔除系爭分配表關於次序13、14所示之債權及分
    配金額，均為無理由，應予駁回。本件事證已臻明確，兩造
    其餘主張、抗辯等攻擊防禦方法與所提之證據，及卷附其他
    證據資料，經本院斟酌後，咸認與判決結果不生影響，均毋
    庸再予論述，附此敘明。
據上論結，本件原告之訴為無理由，依民事訴訟法第385條第1項
前段、第78條，判決如主文。
中　　華　　民　　國　　111 　年　　4 　　月　　29　　日
                  民事第一庭  法　官　劉定安
以上正本係照原本作成。
如對本判決不服，應於判決送達後20日之不變期間內，向本院提
出上訴狀並表明上訴理由（須附繕本）。
如委任律師提起上訴者，應一併繳納上訴審裁判費。
中　　華　　民　　國　　111 　年　　4 　　月　　29　　日
                              書記官  陳鈺甯